臺灣高等法院高雄分院刑事判決　　　　 100年度上訴字第80號
上　訴　人　臺灣高雄地方法院檢察署檢察官
被　　　告　許時輔
上列上訴人因被告偽造文書等案件，不服臺灣高雄地方法院99年
度訴字第1384號中華民國99年11月25日第一審判決（起訴案號：
臺灣高雄地方法院檢察署98年度偵字第34769 號），提起上訴，
本院判決如下：
    主  文
上訴駁回。
    理  由
一、公訴意旨略以：被告許時輔基於偽造國民身分證、公印文及
    特種文書之犯意，於民國98年3 、4 月間某日取得吳志成所
    交付之照片後，即於不詳時間及地點，以提供自己年籍資料
    ，並分別偽造「內政部印」及「交通部印」公印文及黏貼吳
    志成相片之方式，偽造貼有吳志成相片之「許時輔」國民身
    分證特種文書及普通重型機車駕駛執照特種文書各1 枚，並
    將上開偽造之身分證及普通重型機車駕駛執照交予吳志成，
    足以生損害於戶政機關及監理機關對於戶政管理及駕照管理
    之正確性。嗣吳志成於98年10月7 日晚間21時30分許，在苗
    栗縣竹南鎮○○路○ 段146 號前，因違反毒品危害防制條例
    案件遭警搜索時為警查獲而偵悉上情，因認被告許時輔涉犯
    戶籍法第75條第1 項之偽造國民身份證、刑法第218 條之偽
    造公印文罪及同法第212 條之偽造特種文書罪嫌云云。
二、按犯罪事實應依證據認定之，無證據不得認定犯罪事實；不
    能證明被告犯罪或其行為不罰者，應諭知無罪之判決，刑事
    訴訟法第154 條第2 項、第301 條第1 項分別定有明文。次
    按認定不利於被告之事實，須依積極證據，苟積極證據不足
    為不利於被告事實之認定時，即應為有利於被告之認定，更
    不必有何有利之證據；又事實之認定，應憑證據，如未能發
    現相當證據，或證據不足以證明，自不能以推測或擬制之方
    法，以為裁判之基礎；另認定犯罪事實所憑之證據，雖不以
    直接證據為限，間接證據亦包括在內，然而無論直接或間接
    證據，其為訴訟上之證明，須於通常一般之人均不致有所懷
    疑，而得確信其為真實之程度者，始得據為有罪之認定（最
    高法院30年上字第816 號、40年台上字第86號、76年台上字
    第4986號判例參照）。再按刑事訴訟法第161 條第1 項亦規
    定，檢察官就被告犯罪事實，應負舉證責任，並指出證明之
    方法，是檢察官對於起訴之犯罪事實，應負提出證據及說服
    之實質舉證責任，倘其所提出之證據，不足為被告有罪之積
    極證明，或其指出證明之方法，無從說服法院以形成被告有
    罪之心證，基於無罪推定之原則，自應為被告無罪判決之諭
    知（最高法院92年台上字第128 號判例意旨參照）。
三、公訴人認被告許時輔涉犯上開偽造國民身分證及普通重型機
    車駕照之犯行，無非係以：(1)證人吳志成於警詢中之供述；
    (2)內政部警政署刑事警察局98年11月9 日刑鑑字第09801560
    15號鑑定書、高雄市監理處南區分處98年11月26日高市監南
    三字第0981101310號函等為論據。
四、程序方面：
  (一)卷附內政部警政署刑事警察局98年11月9 日刑鑑字第098015
    6015號鑑定書暨附件，及高雄市監理處南區分局98年11月26
    日高市監南三字第0981101310號函，此類文書，均係被告以
    外之人於審判外之書面陳述，依刑事訴訟法第159 條第1 項
    之規定，屬於傳聞證據，惟於立法理由明確說明，該條所謂
    「除法律有規定者」外，尚包括同法第159 條之1 至159 條
    之5 及第206 條等規定。本件鑑定係經檢察官選定或囑託機
    關所為之鑑定，所鑑定之結果，鑑定人依刑事訴訟法第206
    條所出具之鑑定報告，係刑事訴訟法第159 條第1 項所指例
    外規定，有證據能力。且被告對於該鑑定報告亦表示同意為
    證據，則依據刑事訴訟法第159 條之5 第1 項規定，自均得
    為證據。
  (二)按被告以外之人於審判外之陳述，雖不符刑事訴訟法第159
    條之1 至第159 條之4 之規定，而經當事人於審判程序同意
    作為證據，法院審酌該言詞陳述或書面陳述作成時之情況，
    認為適當者，亦得為證據；當事人、代理人或辯護人於法院
    調查證據時，知有第159 條第1 項不得為證據之情形，而未
    於言詞辯論終結前聲明異議者，視為有前項之同意，刑事訴
    訟法第159 條之5 定有明文。查本案判決所引用具傳聞性質
    之各項證據資料，業據本院於審判期日依法踐行調查證據程
    序，檢察官及被告就上開證據之證據能力均未爭執，且於言
    詞辯論終結前亦未聲明異議，復查無依法應排除證據能力之
    情形，依上開規定，應有證據能力。
五、訊據被告許時輔固對吳志成持貼有吳志成相片之「許時輔」
    國民身分證及普通重型機車駕駛執照各1 枚，且上開國民身
    份證及普通重型機車駕駛執照除相片不同外，其餘記載均與
    被告所有之國民身分證及普通重型機車駕駛執照完全一致等
    情予以肯認，惟堅詞否認有偽造上開國民身分證及普通重型
    機車駕駛執照並交付予吳志成之情事，辯稱：我不認識吳志
    成，沒有拿證件給吳志成，之前曾將國民身分證與普通重型
    機車駕照借予友人洪文騰，懷疑是洪文騰所為等語。
六、經查：
  (一)扣案之「許時輔」國民身分證，經送內政部警政署刑事警察
    局以特徵比對及儀器放大檢視法方法檢視結果：因1.折光變
    色油墨、2.安全線、3.背面膠膜雷射控管號碼等特徵均與樣
    張不相符，判係偽造等情，有該局98年11月9 日刑鑑字第09
    80156015號鑑定書1 份在卷可稽（見偵查卷第59頁至第61頁
    ）；另扣案之「許時輔」普通重型機車駕照經送高雄市監理
    處南區分處比對結果：1.駕駛執照上加蓋之交通部鋼印，大
    小及文體內容明顯不符。2.駕駛執照上印刷字體較為粗黑模
    糊。3.駕駛執照正面「交通部印」色澤不同，且印章左右兩
    側外緣無「駕照專用」細字，判係偽造證件等情，亦有卷附
    該處98年11月26日高市監南三字第0981101310號函1 份在卷
    可佐（見偵查卷第62頁至第64頁及原審審訴卷第21頁），足
    見扣案之國民身分證及普通重型機車駕照確係偽造一事，堪
    以認定。
  (二)證人吳志成於警詢時雖證稱：上開證件係「許時輔」聯繫友
    人偽造交付給我等語（見偵查卷第6 頁），惟被告於警詢及
    偵查時，已表示不認識證人吳志成，亦未交付上開證件予證
    人吳志成，且警方或檢察官當時均未讓證人吳志成當場指認
    伊所稱之「許時輔」是否確係被告，是證人吳志成於警詢中
    證稱之「許時輔」是否真係被告本人，即非無疑。
  (三)又證人吳志成於原審99年10月14日審理中結證稱：上開國民
    身分證與普通重型機車駕照，係一個叫「阿林」和另外一個
    人，在高雄市○○路85度C 那裡給我的，介紹證件看我要不
    要用，但不是在庭的被告，他那時拿給我，他跟我說他叫許
    時輔，他旁邊那個也是這樣介紹，剛剛看到被告真的不是他
    本人，臉差那麼多不可能，自稱許時輔是一個朋友「標仔」
    介紹的，和「阿林」一起來，當時自稱許時輔的人表示他證
    件做的不錯，就拿我的照片貼在許時輔的身份證、駕照，警
    詢中所說的許時輔不是在庭的被告，是「標仔」介紹自稱為
    許時輔的人等語（見原審卷第18頁至第20頁）。查證人吳志
    成上開證述，業經具結且經交互詰問，觀諸其證述亦較諸警
    詢更為詳細與完整，並經證人吳志成當場確認伊警詢所述之
    「許時輔」並非被告，復查無證據證明證人吳志成於原審審
    理中之證述，係因被告同在法庭，為迴護被告；或係懼於被
    告事後報復等錯綜複雜之心理而為不實陳述，具有顯不可信
    之情形，堪認證人吳志成於原審審理中之證述，較為可信。
    從而，證人吳志成雖於警詢證述係「許時輔」交付扣案之偽
    造國民身分證與普通重型機車駕照等情，然證人吳志成於原
    審審理中業已確認伊警詢所述之「許時輔」並非在庭之被告
    ，而是另有其人，此情亦足認定。是公訴人僅憑證人吳志成
    於警詢中證述係許時輔交付前揭偽造之國民身分證與普通重
    型機車駕照一節，即認前揭偽造之證件係被告偽造並交付予
    吳志成等情，尚有不足。
  (四)另證人洪文騰於原審99年11月11日審理中結證稱：認識被告
    七、八年了，曾經有借過被告身分證、駕照，在多年前，可
    能因為車子是他的，如果遇到臨檢，可以讓警察知道車子是
    誰的，我沒有把證件作其他用途，我跟他借都是當天借當天
    還，認識吳志成，是在朋友介紹下認識，我朋友叫蔡坤霖，
    64年次，現在台南看守所勒戒，當初許時輔買一台轎車，我
    向他借，裡面有放行車執照，一、二個月我開過後，蔡坤霖
    有向我借這台車，他有問我我朋友有沒有人沒有前科，可否
    把他的資料給他，他就是要問在車上發現的那份行車執照，
    我不知道他要做何用途，蔡坤霖和吳志成是好朋友，應該是
    蔡坤霖把車籍資料給吳志成，我確定許時輔交給我的身分證
    、駕照都沒有流出去，蔡坤霖跟我要車籍資料時，我有提供
    許時輔的出生年月日、身分證字號、父母名字等年籍資料給
    蔡坤霖等詞明確（見原審卷第59頁至第63頁）。
  (五)是以，從證人洪文騰上開證述可知，證人洪文騰確曾向被告
    借用機車，並在借用機車期間持有被告所有之國民身分證及
    普通重型機車駕駛執照，是被告辯稱曾將上開證件交付予證
    人洪文騰一情，即非無據。又據證人洪文騰證述案外人蔡坤
    霖曾向伊詢問有無沒有前科之友人之資料，蔡坤霖曾看過被
    告所有之汽車行照等資料，而洪文騰在被告不知情之情況下
    ，曾將被告之基本資料告知蔡坤霖等情觀之，被告所有之國
    民身分證與普通重型機車駕照內容亦有可能係在洪文騰個人
    資料外洩之情形下，遭蔡坤霖或他人所偽造，故扣案之證件
    是否真係被告偽造而非他人偽造，已非無疑。
  (六)證人吳志成業已證述不認識被告，且伊相片亦非交付給被告
    ，被告既無持有證人吳志成之照片，衡情亦無從偽造扣案證
    件之可能，且被告個人資料有外洩之情事，業如前述，故尚
    難因吳志成所持有扣案證件之內容（除照片外）與被告所有
    之證件完全相符且無遺失，即遽認扣案之證件均係被告知情
    ，並提供予他人偽造，故公訴人認係被告取得吳志成照片後
    ，提供自己年籍資料偽造國民身分證及駕駛執照之事實，即
    有未足，難予憑信。
  (七)另公訴人以身分證係個人重要資料，被告將上開國民身分證
    及普通重型機車駕照借予洪文騰，被告顯有預見他人將其國
    民身分證作為冒名使用，被告亦有不確定故意云云。然證人
    洪文騰與被告係多年朋友，證人洪文騰係在借用機車之際持
    有被告前開證件，且證人洪文騰均當天借當天還，衡諸常情
    ，亦難以借用機車並交付證件予友人即可預見證件將遭友人
    持之偽造之情形，公訴人上開推論，尚有未洽。矧公訴人就
    上開證件是否係洪文騰偽造，或洪文騰與偽造證件之人有何
    犯意聯絡或行為分擔，並於事後交付證人吳志成一情，並未
    舉證以實其說，既無積極證據足以證明扣案之偽造證件與洪
    文騰有關，縱被告曾將其所有之國民身分證、普通重型機車
    駕照交付洪文騰，亦難認被告有何偽造公文印、國民身分證
    及駕駛執照之不確定故意甚明。
  (八)綜上所述，證人吳志成業已證述伊提供相片與交付伊上開偽
    造之國民身分證與普通重型機車駕照自稱許時輔之人並非被
    告；另證人洪文騰亦證述曾持有被告所有之國民身分證與普
    通重型機車駕照，並將被告資料外洩給蔡坤霖等情，且被告
    否認犯行亦非無據等情，足證本案仍不能排除係他人偽造扣
    案證件之可能性，本案公訴人之舉證，仍有合理之懷疑存在
    ，尚未達於通常一般之人均不致有所懷疑，而得確信其為真
    實之程度，本院無從形成被告有罪之確信。此外，復查無其
    他積極證據足資證明被告確犯戶籍法第75條第1 項偽造國民
    身分證、刑法第218 條之偽造公印文及同法第212 條之偽造
    特種文書之犯行，自不得遽以該等罪名相繩。本件既不能證
    明被告犯罪，揆之上開法條規定及判例意旨，自應為被告無
    罪之諭知。
七、原判決以不能證明被告許時輔犯罪，而諭知被告無罪之判決
    ，經核並無違誤。檢察官上訴意旨，以(一)按將國民身分證交
    付他人，以供冒名使用，或冒用身分而使用他人交付或遺失
    之國民身分證，足以生損害於公眾或他人者，處3 年以下有
    期徒刑、拘役或科或併科新臺幣30萬元以下罰金，戶籍法第
    75條第3 項定有明文。(二)證人吳志成雖證稱當時交給其身分
    證之人自稱為許時輔，而非當庭之被告，然依被告所述，證
    人洪文騰既然僅係向其借用機車，何以須向被告拿取身分證
    ，與一般借用機車常情有違。又被告辯稱證人洪文騰向其借
    身分證，表示為證明機車係向被告所借，然此亦與常情不符
    ，一般借用機車僅借用行車執照即可，何須大費周章向他人
    借身分證證明係向何人所借，故被告將身分證借與證人洪文
    騰時，顯有預見他人將其國民身分證作為冒名使用至明等為
    由，指摘原判決不當云云。然查：(一)證人洪文騰既於原審時
    結證稱：認識被告，曾經有借過被告身分證、駕照，在多年
    前，可能因為車子是他的，如果遇到臨檢，可以讓警察知道
    車子是誰的，我沒有把證件作其他用途，我跟他借都是當天
    借當天還…當初許時輔買一台轎車，我向他借，裡面有放行
    車執照，蔡坤霖有向我借這台車，他有問我我朋友有沒有人
    沒有前科，可否把他的資料給他，他就是要問在車上發現的
    那份行車執照，我不知道他要做何用途，蔡坤霖和吳志成是
    好朋友，應該是蔡坤霖把車籍資料給吳志成，我確定許時輔
    交給我的身分證、駕照都沒有流出去，蔡坤霖跟我要車籍資
    料時，我有提供許時輔的出生年月日、身分證字號、父母名
    字等年籍資料給蔡坤霖等詞明確（見原審卷第59頁至第63頁
    ），可見洪文騰確向被告借用機車，同時借用被告所有之國
    民身分證及普通重型機車駕駛執照，並無冒名使用之目的甚
    明。雖一般借用機車者，僅借用行車執照即可，無須向他人
    借身分證證明係向何人所借，但尚難因此推定被告將身分證
    一併借與證人洪文騰時，即有預見洪文騰或他人有將其國民
    身分證作為冒名使用之用途。(二)按戶籍法第75條第3 項之構
    成要件，須行為人將國民身分證交付他人，以供冒名使用，
    或冒用身分而使用他人交付或遺失之國民身分證，足以生損
    害於公眾或他人者，始成立犯罪。本件被告許時輔將機車借
    給洪文騰時，應洪文騰之要求，一併將身分證、駕照交付，
    但被告將國民身分證交付洪文騰時，並無供其冒名使用之意
    圖，何況洪文騰並未因此冒用被告之身分而使用被告交付之
    身分證之情形，亦據證人洪文騰於原審證述甚詳，已詳前所
    述，故被告之行為亦與戶籍法第75條第3 項之構成要件不合
    。是檢察官上訴，並無理由，應予駁回。
據上論斷，應依刑事訴訟法第368 條，判決如主文。
本案經檢察官劉宗慶到庭執行職務。
中    華    民    國   100    年    3     月    7     日
                刑事第二庭  審判長法  官  林正雄
                                  法  官  邱明弘
                                  法  官  黃壽燕
以上正本證明與原本無異。
被告不得上訴，檢察官如不服本判決應於收受本判決後10日內向
本院提出上訴書狀，其未敘述上訴理由者，並得於提起上訴後10
日內向本院補提理由書狀（均須按他造當事人之人數附繕本）「
切勿逕送上級法院」。
中    華    民    國   100    年    3     月    7     日
                                  書記官  戴志穎